【裁判字號】    95,訴,118
【裁判日期】    950428
【裁判案由】    洗錢防制法
【裁判全文】
臺灣士林地方法院刑事判決               95年度訴字第118號
公  訴  人  臺灣士林地方法院檢察署檢察官
被      告  甲○○
上列被告因洗錢防制法案件，經檢察官提起公訴（94年度偵緝字
第589 號），被告為有罪之陳述，本院合議庭裁定由受命法官獨
任以簡式審判程序進行審理，並判決如下：
    主  文
甲○○連續幫助以犯意圖為自己不法之所有，以詐術使人將本人
之物交付之罪為常業，處有期徒刑壹年。緩刑貳年。
    事實及理由
一、犯罪事實：
    甲○○於民國93年4 月間某日，自報紙看到出售帳戶之分類
    廣告，經撥打電話聯繫後，獲悉可利用提供金融機關之帳戶
    牟利，雖預見將自己開設之金融帳戶（含存摺、提款卡、密
    碼）等物提供他人使用，該他人極可能以該帳戶作為詐欺取
    財犯罪之工具，竟因貪圖利得，基於概括之犯意，先於民國
    93年4 月28日前往中國信託商業銀行天母分行開立帳戶（帳
    號：0000000000000）， 旋於數日後在台北市○○路○段附
    近，以新臺幣（下同）2,500 元之代價，將上開帳戶之存摺
    、提款卡及密碼等物出售予某真實姓名年籍不詳之成年男子
    ；又於93年5 月12日前往臺灣中小企業銀行劍潭分行開立帳
    戶（帳號：000000000000000）， 並隨即於數日後在同上地
    點，將上開帳戶存摺、提款卡、密碼等物交付同一真實姓名
    年籍不詳之成年男子，並獲利新臺幣2,500 元。嗣有常業詐
    騙集團之不明人士於如先於民國93年5月25日9 時38分許以
    行動電話簡訊向丙○○佯稱渠申辦之行動電話保證金可領回
    ，要求渠至就近之自動櫃員機操作，致丙○○陷於錯誤，前
    往台東市○○路○段351 巷口之自動櫃員機，依指示將其土
    地銀行帳戶內新臺幣97,859 元轉帳至甲○○前開臺灣中小
    企業銀行帳戶內；另於同年5 月28日許，以電話向乙○○謊
    稱其所使用之銀行信用卡、現金卡遭盜刷，要求其至就近之
    自動櫃員機變更所有現金卡及信用卡密碼為由，致乙○○不
    疑有他，前往就近之自動櫃員機，依指示陸續將帳戶內63,
    000 元轉帳至甲○○前開中國信託商業銀行天母分行帳戶內
    ，並旋遭提領一空。事後2 人發現帳戶內之款項短少，始知
    遭詐騙。
二、程序事項：
    被告甲○○所犯者非為死刑、無期徒刑、最輕本刑為3 年以
    上有期徒刑之罪或高等法院管轄第一審案件，其於準備程序
    進行中，先就被訴事實為有罪之陳述，經告知其簡式審判程
    序之旨，並聽取公訴人、被告之意見後，本院業已依刑事訴
    訟法第273 條之1 第1 項之規定，裁定由受命法官獨任以簡
    式審判程序進行本案之審理。
三、實體事項：
    按被告以外之人於審判外之言詞或書面陳述，除法律有規定
    者外，不得作為證據。前項規定，於法院以簡式審判程序或
    簡易判決處刑者，不適用之，刑事訴訟法第159 條定有明文
    。
四、證據名稱：
    (一)被告於本院準備程序及審理中之自白（本院95年4 月3
        日訊問筆錄95年4月19日審判筆錄參照）。
    (二)被害人林玉鳳於警詢中之證述（93年度偵字第7903號偵
        查卷第5頁警詢筆錄參照）。
    (三)證人即被害人乙○○於偵查中之證述（94年度偵緝字第
        589號偵查卷第122-123頁偵訊筆錄參照）。
    (四)中國信託商業銀行函暨及歷史交易查詢報表、臺灣中小
        企業銀行之開戶人基本資料及存款交易明細查詢單、客
        戶交易資料查詢單、財團法人金融聯合徵信中心警示帳
        戶紀錄、丙○○土地銀行自動存提款機交易明細表各1
        份（見93年度偵字第7903號偵查卷第6 、7 、10頁，94
        年度偵緝字第589 號偵查卷第58至63頁、110 至111 頁
        ）。
五、論罪科刑：
    (一)按金融帳戶為個人之理財工具，一般民眾皆可自由申請
        開設金融帳戶，並無任何特殊之限制，且得同時在不同
        金融機構申請多數存款帳戶使用，並無借用他人帳戶使
        用之必要。另「衡諸一般常情，任何人均可辦理金融帳
        戶存摺使用，如無正當理由，實無借用他人存摺使用之
        理，而金融存摺亦事關個人財產權益之保障，其專有性
        甚高，除非本人或與本人親密關係者，難認有何理由可
        自由流通使用該存摺，一般人均有妥為保管及防止他人
        任意使用之認識，縱特殊情況偶需交付他人使用，亦必
        深入瞭解用途及合理性，始予提供，且該等專有物品如
        落入不明人士手中，而未加以闡明正常用途，極易被利
        用為與財產有關之犯罪工具，此為吾人依一般生活認知
        所易於體察之常識，而有犯罪意圖者，非有正當理由，
        竟徵求他人提供帳戶，客觀上可預見其目的，係供為某
        筆資金之存入，後再行領出之用，且該筆資金之存入及
        提領過程係有意隱瞞其流程及行為人身分曝光之用意，
        一般人本於一般認知能力均易於瞭解」（最高法院93年
        度臺上字第31號判決意旨參照）。且邇來以電話、手機
        簡訊通知中獎、刮刮樂或其他類似之不法詐騙份子，為
        掩飾其等不法行徑，以避免執法人員循線查緝，經常利
        用他人存款帳戶、印章、提款卡暨密碼，以確保犯罪所
        得免遭查獲，類此案件在社會上層出不窮，亦屢經報章
        雜誌及其他新聞媒體再三披露，故避免此等專屬性甚高
        之物品被不明人士利用為與財產有關之犯罪工具，亦為
        一般生活認知所應有之認識。且一般人對自己之金融機
        構帳戶所用之存摺、提款卡、密碼及印鑑，均妥為保管
        ，恐被他人得知帳號或密碼後，有被冒領、或其他非法
        使用之虞。而本案被告貪圖小利，以5,000 元之代價將
        上開帳戶存摺、提款卡等物，交付不明人士，並告知密
        碼，衡之常情，被告當有預見該不明人士收集帳戶所用
        之存摺、提款卡等物，應係用來作為非法之用，是被告
        理應有認識該人可能將帳戶用來作為犯罪之用，竟猶仍
        交付予該人並收取對價，是該收購帳戶之人將該帳戶用
        來供自己或他人作為詐欺取財之用，亦為被告所容忍及
        允許，亦即不違反被告之本意。且單憑上開被害人所述
        情節，固無法證明實施詐欺手法者即係被告本人，惟被
        害人之金錢係被轉帳進入被告提供他人之帳戶，顯見向
        被害人施以詐術之歹徒，即係利用該帳戶作為詐財之工
        具。而刑法上之故意，非僅指直接故意，尚包含間接故
        意（未必故意）。所謂之間接故意係指行為人對於構成
        犯罪事實，預見其發生而其發生並不違反其本意者而言
        ，刑法第13條第2 項定有明文。且幫助犯之成立以行為
        人主觀上認識被幫助者正欲從事犯罪或係正在從事犯罪
        ，且該犯罪有既遂之可能，而其行為足以幫助他人實現
        構成要件者，即具有幫助故意，並不以行為人確知被幫
        助者係犯何罪名為必要（仍需在幫助犯罪之共同認識範
        圍內）。至於行為人在正犯實施犯罪前為幫助行為者，
        則構成事前幫助犯。被告將其所有之上開帳戶存摺、提
        款卡、密碼交付不明人士，縱無證據證明被告明知利用
        帳戶遂行犯罪者之行為態樣，亦即除可能供詐欺取財、
        恐嚇取財（常見類型為竊車後向車主勒索財物，即一般
        所稱「擄車勒贖」）外，亦有可能遭從事擄人勒贖等重
        大犯罪，而有溢出被告原先幫助犯罪之共同認識範圍，
        然就該實施詐欺行為人嗣後將被告交付之帳戶供詐欺取
        財所得之用，顯不違反被告本意，被告自有幫助詐欺取
        財之未必故意。又實際遂行上開詐騙手法者，經由刊登
        報紙分類廣告向外大量收集帳戶，且多次以詐騙方式實
        施犯罪，顯見該實行詐騙手段者，應係從事反覆以同種
        類行為為目的之社會活動之職業性犯罪，核屬常業詐欺
        集團甚明。
    (二)核被告甲○○所為，係犯刑法第30條第1 項、第340 條
        之幫助常業詐欺罪。公訴人認被告所為係犯刑法第30條
        第1 項、洗錢防制法第9 條第1 項之幫助洗錢罪，起訴
        法條容有未洽（詳見後述理由六），應予變更。
    (三)又被告先後2 次販售存摺，幫助他人犯詐欺取財罪，時
        間緊接，且觸犯構成要件相同之罪名，顯係基於概括犯
        意為之，為連續犯，應以幫助常業詐欺罪一罪論，並依
        法加重其刑。再其行為僅止於幫助，爰依刑法第30條第
        2 項之規定，按正犯之刑減輕之，並依法先加後減之。
    (四)本院審酌被告時值青年，不思以正當管道獲取金錢，其
        提供帳戶供詐騙行為人獲取犯罪所得之行為雖無足取，
        且嚴重影響社會秩序，然其係因貪獲小利，一時失慮始
        有上開犯行，惡性尚非重大，併其犯後坦承罪行之態度
        等一切情狀，量處如主文所示之刑。又被告前未曾受有
        期徒刑以上刑之宣告，有臺灣高等法院被告前案紀錄表
        附卷可稽，本院認其經此教訓後，當知警惕，應無再犯
        之虞，因認其所受宣告之刑，以暫不執行為適當，併予
        宣告緩刑2年，以勵來茲，用啟自新。
    (五)至上開存摺、提款卡等物，均係被告所有且供犯罪所用
        之物，因未據扣案，且無證據足證現仍存在而未滅失，
        為免將來執行困難，爰不予宣告沒收。
六、起訴書原論罪法條固有援引幫助犯洗錢防制法第9 條第1 項
    之掩飾或隱匿因自己重大犯罪所得財物或財產上利益之罪，
    惟查：
    (一)按洗錢防制法之制定，旨在防止特定重大犯罪不法所得
        之資金或財產，藉由洗錢行為，諸如經由各種金融機關
        或其他交易管道，轉換成為合法來源之資金或財產，切
        斷資金與當初犯罪行為之關連性，隱匿犯罪行為或該資
        金不法來源或本質，使偵查機關無法藉由資金之流向追
        查犯罪行為人，其所保護之法益為國家對特定重大犯罪
        之追訴及處罰。又洗錢行為係指行為人為掩飾或隱匿自
        己重大犯罪所得財物或財產上之利益（洗錢防制法第2
        條第1 款），或行為人掩飾、收受、搬運、寄藏、故買
        或牙保他人因重大犯罪所得財物或財產上之利益（同法
        第2 條第2 款）。除利用不知情之合法管道（如金融機
        關）為之外，其他使所得財物或利益之來源合法化，或
        改變該財物或利益之本質，以避免追訴處罰之掩飾、藏
        匿犯特定重大犯罪所得財產或利益之行為均屬之。若非
        先有犯罪所得或利益，再加以掩飾或隱匿，而係取得犯
        罪所得或利益之犯罪手段，或未合法化犯罪所得或利益
        之來源，而能一目瞭然來源之不法性，即非洗錢防制法
        所規範之對象。
    (二)本件係被告以外之人，利用被告所提供之帳戶將詐欺所
        得之款項直接匯入該帳戶，其要求被害人將金錢匯入被
        告帳戶之行為，本即係實施詐欺行為之犯罪手段，並非
        於取得財物後，另為掩飾、隱匿其詐欺所得之行為，亦
        非被告於該詐欺行為人實施詐欺犯罪取得財物後，另由
        被告為之掩飾、隱匿行為。且偵查機關得藉由被害人將
        款項匯入被告帳戶等情，一目瞭然資金來源之不法性，
        並得以追查資金之流向，資金與當初犯罪行為之關連性
        並未被切斷，與「掩飾」、「隱匿」之性質亦有不符，
        顯與洗錢防制法第2 條規定之洗錢行為構成要件有間，
        併此說明。
七、適用之法律依據：
    刑事訴訟法第273 條之1 第1 項、第299 條第1 項前段、第
    310 條之2 、第454 條，刑法第340 條、第30條、第74條第
    1款。
八、上訴方式之曉示：
    如不服本判決，得於收受送達後10日內，向本院提出上訴書
    狀，上訴於臺灣高等法院。
本案經檢察官鄭嘉欣到庭執行職務。
中    華    民    國    95    年    4     月    28    日
                  刑事第三庭法  官  汪梅芬
以上正本證明與原本無異。
如不服本判決，應於判決送達10日內，本院提出上訴。
                            書記官  張成龍
中    華    民    國    95    年    4     月    28    日
附錄論罪法條：
刑法第340 條：
以犯第339 條之罪為常業者，處1 年以上7 年以下有期徒刑，得併
科5 萬元以下罰金。


司法院資訊處製作；財團法人民間司法改革基金會備份。
